【裁判字號】    98,訴,477
【裁判日期】    980929
【裁判案由】    返還消費借貸
【裁判全文】
臺灣嘉義地方法院民事判決               98年度訴字第477號
原      告  中國信託商業銀行股份有限公司
法定代理人  乙○○○○
訴訟代理人  丙○○
被      告  甲○○
上列當事人間返還消費借貸事件，於民國98年9 月17日言詞辯論
終結，本院判決如下：
    主      文
被告應給付原告新臺幣伍拾伍萬元，及自民國九十四年五月七日
起至清償日止，按週年利率百分之九點二八五計算之利息，暨自
民國九十四年五月七日起至清償日止，在六個月以內者，按上開
利率百分之十，超過六個月者，按上開利率百分之二十計算之違
約金。
訴訟費用由被告負擔。
本判決於原告以新臺幣壹拾玖萬元供擔保後，得假執行；但被告
如以新臺幣伍拾伍萬元預供擔保，得免為假執行。
    事實及理由
甲、原告主張：被告於民國83年9 月間向原告借款新臺幣（下同
    ）339 萬元，但被告於94年5 月6 日最後1 次清償後，即未
    再依約還款，目前尚欠原告1,194,412 元，及自94年5 月7
    日起至清償日止，按週年利率9.285 ﹪計算之利息，暨自94
    年5 月7 日起至清償日止，在6 個月以內者，按上開利率10
    ﹪，超過6 個月者，按上開利率20﹪計算之違約金。依借據
    第6 條約定，被告如有1 期未依約清償，借款視為全部到期
    。惟雖經原告催討，被告均置之不理，爰依消費借貸之法律
    關係，先請求被告給付其中55萬元及其利息、違約金等語，
    並聲明：如主文（除供假執行擔保金額及免為假執行之宣告
    外）所示。
乙、被告則以：(一)被告固因買受門牌號碼台中市○○區○○路89
    巷141 弄11號房屋及其基地（下稱本件不動產），而於83年
    9 月間向原告借款339 萬元，並提供本件不動產設定抵押權
    與原告，以供擔保。但被告於84年2 月間已將本件不動產讓
    與訴外人熊振宇，約定系爭貸款由熊振宇承擔繳納，且在此
    之前，係由被告以現金繳納貸款，嗣後則由熊振宇以匯款方
    式繳納本息迄至89年8 月，期間長達5 年半之久，而自89年
    9 月起，因熊振宇無力繼續繳款，原告即依法聲請拍賣抵押
    物即本件不動產，用以抵償貸款。(二)按「第三人與債務人訂
    立契約承擔其債務者，非經債權人承認，對於債權人，不生
    效力。」民法第301 條定有明文。按債務承擔，有免責的債
    務承擔及併存的債務承擔之別，前者於契約生效後，原債務
    人脫離債務關係，後者為第三人加入債務關係與原債務人併
    負同一債務，而原債務人並未脫離債務關係（最高法院49年
    台上字第2090號判例參照）。本件被告與熊振宇簽訂買賣契
    約，由熊振宇承擔系爭債務，且於本件不動產所有權移轉登
    記與熊振宇後，即由熊振宇接續繳納貸款，且屬於免責之債
    務承擔，而自84年3 月迄至89年8 月間長達5 年半期間，原
    告均接受熊振宇以匯款方式繳納貸款本息，並無異議，甚且
    ，於熊振宇無力繳款後，又聲請拍賣抵押物而已知本件不動
    產業已移轉登記與熊振宇。準上足認原告已承認由熊振宇承
    擔系爭借款債務，被告即脫離本件債務關係，茲原告向熊振
    宇求償未果，竟轉向被告求償，其請求顯無理由等語作為抗
    辯，爰聲明：原告之訴駁回；如受不利判決，願供擔保，請
    求宣告免為假執行。
丙、得心證之理由：
一、原告主張被告於83年9 月間向其借款339 萬元乙節，為被告
    所不爭執。另依借據第2 條約定，利息按原告基本放款利率
    加碼1.485 ﹪計算，並隨原告之基本放款利率之調整而調整
    ，本金清償部分，自借用後之前24個月為寬限期，按期付息
    ，自85年9 月15日起，分216 期（以每1 個月為1 期），按
    期平均攤還本息，借據第5 條、第6 條復約定借款人如未按
    期攤還本息，自違約日起至償還日止，在6 個月以內者，按
    上開約定利率10﹪，超過6 個月者，按上開利率20﹪計算違
    約金，若有1 期未按期償還，借款人即喪失期限利益，債務
    視為全部到期，借款人應1 次全部清償等情，有借據附卷可
    按，堪信無真實。
二、原告主張被告尚負欠原告借款本金1,194,412 元，及自94年
    5 月7 日起至清償日止，按週年利率9.285 ﹪計算之利息，
    暨自94年5 月7 日起至清償日止，在6 個月以內者，按上開
    利率10﹪，超過6 個月者，按上開利率20﹪計算之違約金乙
    節，被告雖予否認，並以前詞為抗辯。惟查：
  (一)按「當事人主張有利於己之事實，就其事實有舉證之責任。
    」民事訴訟法第277 條本文定有明文。準此，被告應就其因
    清償（包括由熊振宇清償部分）或其他消滅債務之事由致所
    負欠債務金額已少於原告所主張負欠債務範圍之事實，負舉
    證之責任。然被告均未舉證以為證明，其抗辯不足採信。又
    自93年10月13日起至94年12月30日止之期間，原告之基本放
    款利率為7.8 ﹪，有原告提出之產品利率查詢附卷可按。依
    本件計息利率約定，即以原告之基本放款利率加碼1.485 ﹪
    為計息利率，在該期間，系爭借款之計息利率為9.285 ﹪。
    是原告主張系爭借款尚有本金1,194,412 元，及自94年5 月
    7 日起至清償日止，按週年利率9.285 ﹪計算之利息，暨自
    94年5 月7 日起至清償日止，在6 個月以內者，按上開利率
    10﹪，超過6 個月者，按上開利率20﹪計算之違約金等未獲
    清償乙節，自為可採。
  (二)次查，被告辯稱其與熊振宇就本件不動產簽訂買賣契約時，
    即約定由熊振宇承擔系爭借款債務乙節，固據被告提出不動
    產買賣契約書為證。惟依民法第301 條規定，第三人與債務
    人訂立契約承擔其債務者，非經債權人承認，對於債權人，
    不生效力。是被告主張原告已經承認由熊振宇承擔系爭借款
    債務者，依民事訴訟法277 條本文之規定，被告應就該事實
    ，有舉證之責任。就此，被告固以系爭借款債務有長達5 年
    半之期間係由熊振宇繳納，原告並無異議，且原告於拍賣抵
    押物已知屋主為熊振宇，足認原告已經承認由熊振宇承擔系
    爭借款。然查：
  1.除債之當事人間另有約定，或依債之性質不得由第三人清償
    者外，債之清償本得由第三人為之（民法第311 條第1 項參
    照），是由第三人提出清償時，債權人若無故拒絕清償者，
    既應負因此而生之遲延責任，且就債權人而言，不論係由債
    務人或第三人提出清償，其債權均能獲得滿足，故第三人為
    債務人提出清償之原因為何，本不在債權人決定是否受領清
    償時所顧慮者，是縱第三人係因其與債務人已訂立契約而承
    擔債務並因此提出清償，然債權人若僅係單純地接受第三人
    提出之清償，而未轉向該第三人請求清償，亦不能因債權人
    單純接受清償而認債權人已承認該債務承擔。準此，本件兩
    造間並無系爭借款債務不得由第三人清償之約定，且依系爭
    借款債務之性質，亦非不得由第三人清償者，依上開說明，
    原告原不得拒絕包括熊振宇在內之第三人所提出之清償，且
    其接受清償，亦不能認為已經知悉或承認前開債務承擔。是
    縱認原告知悉自84年3 月間至89年9 月間係由熊振宇提出清
    償並接受其提出之清償，亦難遽認原告已經知悉被告與熊振
    宇間有債務承擔之契約及原告已經承認該債務承擔。
  2.次按「不動產所有人設定抵押權後，得將不動產讓與他人。
    但其抵押權不因此而受影響。」民法第867 條定有明文。是
    債務人於設定抵押權後，將抵押物讓與他人，抵押權人自不
    得阻止，然債務人就該抵押權所擔保之債務全部，若未因清
    償、免除或其他債之消滅事由而消滅，債權人自可本於前開
    追及效力，就抵押物全部而行使權利。且抵押物既已經抵押
    人讓與他人而屬於受讓之他人所有，則抵押權人因實行抵押
    權而聲請法院裁定准許拍賣抵押物時，自應列該受讓之他人
    為相對人（最高法院74年台抗字第431 號判例意旨參照）。
    準此，原告因系爭借款債權未得清償，其實行抵押權而聲請
    法院裁定准許拍賣抵押物，及嗣後本於該裁定，聲請法院對
    抵押物為強制執行時，均應列受讓人即熊振宇為相對人，是
    原告之前開行為，僅係本於抵押權之追及效力而實行其抵押
    權而已，不能認為係以熊振宇為系爭借款債務之債務人而對
    其請求清償，自不能因原告於實行抵押權時知悉本件不動產
    已讓與熊振宇，即認原告已承認由熊振宇承擔債務。是被告
    之抗辯，亦非可採。
  3.此外，被告又未提出其他足以證明原告已承認債務承擔之證
    據供本院斟酌，是被告辯稱原告已承認債務承擔云云，即不
    能採信。
  (三)被告既不能證明原告已經承認債務承擔之事實，則被告與熊
    振宇間債務承擔之契約，對於原告即不生效力，被告並未因
    此脫離系爭借款之債之關係，亦即，被告仍為系爭借款之債
    之債務人，而應履行清償之責任。
三、從而，原告依消費借貸之法律關係並為一部請求，先請求被
    告給付如主文第1 項所示之本金、利息及違約金，即屬有據
    ，應予准許。
四、兩造均陳明願供擔保請求宣告假執行或免為假執行，經核均
    無不合，爰酌定相當擔保金額予以准許。
丁、訴訟費用負擔之依據：民事訴訟法第78條。
中    華    民    國    98    年    9     月    29    日
                  民事第一庭  法  官  林望民
以上正本係照原本作成
如對本判決上訴須於判決送達後20日內向本院提出上訴狀
中    華    民    國    98    年    9     月    29    日
                              書記官  陳慶時


司法院資訊處製作；財團法人民間司法改革基金會備份。
